【裁判字號】    91,上易,829
【裁判日期】    920624
【裁判案由】    返還價金
【裁判全文】
臺灣高等法院民事判決          九十一年度上易字第八二九號
    上  訴  人  甲○○
    訴訟代理人  顏文正  律師
                陳畹芷  律師
    被  上訴人  全盈隆建設股份有限公司
    法定代理人  陳益烈
    被  上訴人  乙○○
    共      同
    訴訟代理人  張泰昌  律師
    複  代理人  孫立虹  律師
                賴思岑
右列當事人間請求返還價金事件，上訴人對於中華民國九十一年七月三十一日臺灣臺
北地方法院第一審判決（九十一年度訴字第二七七０號），提起上訴，本院判決如左
：
    主    文
原判決關於駁回上訴人後開第二項、第三項之訴部分，及命上訴人負擔訴訟費用之裁
判均廢棄。
被上訴人全盈隆建設股份有限公司應給付上訴人新台幣玖萬壹仟捌佰玖拾貳元，及自
民國九十一年五月二十一日起，至清償日止，按年息百分之五計算之利息。
被上訴人乙○○應再給付上訴人新台幣壹拾壹萬參仟零捌元，及自民國九十一年五月
二十一日起，至清償日止，按年息百分之五計算之利息。
其餘上訴駁回。
第一、二審訴訟費用，由被上訴人全盈隆建設股份有限公司負擔百分之七，被上訴人
乙○○負擔百分之三十四，餘由上訴人負擔。
    事    實
甲、上訴人方面：
一、聲明：
  (一)原判決關於駁回上訴人後開第二項、第三項之訴部分及該部分訴訟費用之裁判均
    廢棄。
  (二)被上訴人全盈隆建設股份有限公司（下稱全盈隆公司）應給付上訴人新台幣（下
    同）五十九萬五千五百元，及自民國（下同）九十一年四月十二日起至清償日止
    ，按年息百分之五計算之利息。
  (三)被上訴人乙○○應再給付上訴人三十五萬元，及自九十一年四月十二日起至清償
    日止，按年息百分之五計算之利息。
  (四)第一、二審訴訟費用由被上訴人負擔。
二、陳述：除與原判決記載相同部分，予以引用外，並補稱略以：
  (一)上訴人向被上訴人全盈隆公司購買位於台北縣汐止市東帝士摩天鎮第Ｅ棟編號三
    號第三十二層之房屋及編號第二二三號地下第五層立體機械式車位（下稱系爭房
    屋），向被上訴人乙○○購買上開房屋坐落之基地所有權應有部分（下稱系爭土
    地），被上訴人全盈隆公司宣稱所提供之系爭房屋有挑高空間，可由承購人自行
    興建夾層，故該夾層自不得計入買賣標的之面積。且本件基地之容積率早已用磬
    ，更顯見被上訴人全盈隆公司並未將可供興建夾層之面積，列入建築物之容積率
    中考量。
  (二)有關系爭房屋可興建夾層之廣告文件均在被上訴人全盈隆公司持有中，然經上訴
    人於原審聲請命其提出後，被上訴人全盈隆公司仍拒不提出，應認上訴人之主張
    為真實。
  (三)系爭房屋既不能興建夾層，上訴人自可解除契約。如認上訴人之解除契約不合法
    ，兩造所約定之違約金額過高，亦應予酌減。
三、證據：除援用原審之立證方法外，並補聲請訊問證人王春美、吳安玖、王偉東。
乙、被上訴人方面：
一、聲明：
  (一)上訴駁回。
  (二)第二審訴訟費用由上訴人負擔。
二、陳述：除與原判決記載相同部分，予以引用外，並補稱略以：
  (一)上訴人既不能證明被上訴人全盈隆公司應交付可供合法興建夾層之房屋予上訴人
    ，況系爭房屋又無不能興建夾層之情事，則上訴人即應依約繳付價款。
  (二)被上訴人因上訴人未依約給付買賣價金，已向上訴人為解除契約之意思表示，故
    系爭房地之買賣契約業已因合法解除而消滅。
  (三)被上訴人沒收上訴人已繳交之價金，充作包含有懲罰性質及損害賠償性質之違約
    金，並無過高之情事。
三、證據：援用原審之立證方法。
    理    由
一、本件上訴人起訴主張：伊於八十三年十二月二十七日承受訴外人朱雪美（現已改
    名為朱芊力）於八十二年七月九日向被上訴人所購買之系爭房地，並經被上訴人
    同意。約定系爭房屋（含車位建物）價款計三百五十九萬七千二百元，系爭土地
    （含車位土地）價款計一百六十九萬二千八百元。伊已付被上訴人全盈隆公司房
    屋價款五十九萬五千五百元；給付被上訴人乙○○土地價款六十五萬八千五百元
    。兩造約定系爭房屋可供興建夾層，惟系爭房屋嗣已因基地之容積率已用盡，無
    法獲主管機關核准施作夾層，伊乃於當時即主張同時履行抗辯，並於九十一年三
    月十一日催告被上訴人解決系爭夾層問題，但未獲理會，伊遂於九十一年四月三
    日向被上訴人表示解除上開買賣契約，並要求被上訴人於七日內返還伊已付之買
    賣價金，然被上訴人仍未返還等情，爰依民法第二百五十九條及第二百三十三條
    第一項之規定，求為命被上訴人全盈隆公司給付五十九萬五千五百元，及自九十
    一年四月十二日起至清償日止，按年息百分之五計算利息；被上訴人乙○○應給
    付六十五萬八千五百元及自九十一年四月十二日起至清償日止，按年息百分之五
    計算利息之判決（原審判命被上訴人乙○○應給付上訴人三十五萬八千五百元及
    自九十一年五月二十一日起至清償日止，按年息百分之五計算之利息；而駁回上
    訴人其餘之請求。上訴人就其敗訴部分聲明不服；被上訴人乙○○就其敗訴部分
    則未聲明不服，已告確定）。
    被上訴人則以：被上訴人全盈隆公司否認曾承諾出售上訴人之系爭房屋可興建夾
    層。系爭房屋為摩天鎮Ｅ棟第三十二層，屬最高樓，為挑高四米五建築，其興建
    成本略高於一般三米樓層，且依交易慣例，最高樓層視野佳，其每坪平均售價高
    於其他樓層約二、三萬元，系爭房屋每坪售價為十七萬零七百十元，第三十一層
    每坪售價為十六萬五千九百三十元，每坪相差四千七百八十元，至同棟第二十九
    、三十層每坪單價為十五萬五千九百八十元，系爭房屋每坪單價僅較第二十九層
    及第三十層高出一萬四千七百三十元，該差價尚不足以反應挑高建築成本及樓高
    之差價。上訴人依約須於被上訴人通知後七日內將本項貸款及利息以現金一次償
    付，逾期即違反系爭房屋（車位）買賣契約及土地買賣契約之約定，惟上訴人拒
    不依約繳交，被上訴人已於八十八年十月七日以汐止郵局第七一七號存證信函向
    上訴人表示解除上開買賣契約，被上訴人依約自可沒收上訴人已付之價金，充作
    包含懲罰性質及損害賠償性質之違約金，並無約定違約金數額過高之情事等語，
    資為抗辯。
二、經查上訴人主張承受訴外人朱雪美（現已改名為朱芊力）向被上訴人所購買之系
    爭房地，並經被上訴人同意，約定房屋（含車位建物）價款計三百五十九萬七千
    二百元，土地（含車位土地）價款計一百六十九萬二千八百元。上訴人已付被上
    訴人全盈隆公司房屋價款五十九萬五千五百元；被上訴人乙○○土地價款六十五
    萬八千五百元之事實，業據其提出土地買賣契約書及房屋（車位）買賣契約書及
    轉讓協議書為證（見原審卷第十二頁至第三四頁），且為被上訴人所不爭執（見
    本院卷第二九頁），自堪信為真實。
三、上訴人之前手朱芊力在原審到場雖證稱，伊購買系爭房地時，售屋小姐曾告知系
    爭房屋有挑高可施作夾層，而簽轉讓協議書時，代表被上訴人之人員亦告知系爭
    房屋可興建夾層云云（見原審卷第一一一頁），但為被上訴人所否認，且證人朱
    芊力亦證稱：不記得售屋小姐及代表被上訴人簽約之人為何人，亦未保留當時被
    上訴人之售屋廣告，且不記得當時售屋廣告如何記載（見原審卷第一一一頁）。
    再參以系爭房地係於八十二年七月九日出售予上訴人之前手朱芊力，而上訴人直
    至九十一年五月十五日始向原審提起本件訴訟（見原審卷第四頁之起訴狀及第二
    三頁背面之買賣契約書），已事隔將近九年，被上訴人全盈隆公司復係經由東帝
    士股份有限公司改組而成，且於八十二、三年間又遭大火，足見被上訴人所稱上
    述售屋廣告已遍尋無，致無法提出，按諸常情，應可置信，尚難遽認上訴人此
    部分之主張為真實。再綜觀上訴人之前手朱芊力與被上訴人間所簽訂土地、及房
    屋（車位）買賣契約書全文之內容，亦無系爭房屋可供興建夾層之約定（見原審
    卷第十五至三四頁），即上訴人所舉出之證人王偉東亦在本院到場證稱：「買賣
    契約書未提到」（見本院卷第一０五頁），是上訴人主張被上訴人有保證可供興
    建夾層之約定，伊自得主張同時履行抗辯云云，殊無足取。
四、雖被上訴人與上訴人或其前手朱芊力間並無系爭房屋可供興建夾層之約定，然查
    系房屋位於第三十二層，挑高四米五，為兩造所不爭執（見本院卷第八七頁），
    且證人即與其同屬挑高之第三十一層住戶王偉東亦在本院到場證稱：可申請夾層
    屋，可自己設計或請公司設計，伊係自己請人設計興建（見本院卷第一０五頁）
    ，足見依系爭房屋之現狀亦有足夠空間供上訴人自己興建夾層，尤難認被上訴人
    有違約情事。
五、被上訴人既未違約，則上訴人於九十一年四月三日委託律師發函向被上訴人表示
    解除系爭土地及房屋之買賣契約（見原審卷第三八頁之律師函），自不發生合法
    解除契約之效力。依系爭房屋買賣契約書第四條第一項、及土地買賣契約書第三
    條第一項之約定，上訴人於接到被上訴人繳款通知載明之繳款日起五日內，應以
    現金或即期支票繳交（見原審卷第十八、三十頁），上訴人既自認伊於繳交房屋
    價款三十二期計五十九萬五千五百元、及土地價款四十一期計六十五萬八千五百
    元後，即未再繼續繳款（見原審卷第六、七頁之起訴狀），被上訴人依約於八十
    六年八月間及八十七年三月間，以汐止郵局第七０九號存證信函及土地繳款通知
    單，通知被上訴人繳款，有上開存證信函及通知書可據（見原審卷第一一九、一
    二０頁），即上訴人亦自認已收到該繳款通知書（見原審卷第一五二頁），惟上
    訴人仍未再繳款，則被上訴人全盈隆公司依系爭房屋買賣契約書第四條第二項之
    約定、被上訴人乙○○依系爭土地買賣契約書第三條第二項之約定，向上訴人表
    示解除系爭房地買賣契約，即屬有據。
六、被上訴人因上訴人未依約繳交已到期之價款，經催告後，仍拒不給付，始向上訴
    人表示解除系爭房地買賣契約，自已生合法解除契約之效力，則被上訴人全盈隆
    公司依系爭房屋買賣契約書第四條第二項及被上訴人乙○○依系爭土地買賣契約
    書第三條第二項約定，將上訴人已繳交之價款沒收，充作違約金，固屬有據，惟
    按約定之違約金額過高者，法院得減至相當之數額，民法第二百五十二條定有明
    文；又是否相當須依一般客觀事實、社會，經濟狀況及當事人所受損害，債權人
    可得享受之一切利益為衡量標準，亦據最高法院四十九年台上字第八０七號及五
    十一年台上字第一九號著有判例。被上訴人雖云伊等為銷售系爭房地，已分別支
    付售價百分之五及百分之二十之銷售費用，且依土地、及房屋買賣契約書之約定
    ，伊等得將上訴人已繳交之價款全部沒收，充作上訴人違約之損害賠償，加上利
    潤損失，其損害已逾上訴人已繳交全部之價款，故伊等沒收上訴人已繳交之全部
    價款，應屬合理。惟經本院斟酌本件係屬房地預售契約，而上訴人及其前手自八
    十二年七月間與被上訴人訂約後，即按期繳交價款，關於土地部分已繳至八十六
    年八月份之三十二期，關於房屋部分亦已繳至八十七年三月份之四十二期，已如
    前述，再依系爭土地、及房屋買賣契約書所約定之貸款比例約為七成，而上訴人
    於房屋完成前所應付之三成自備款，上訴人業已繳交逾八成之金額，被上訴人已
    可運用該資金，而獲有利益等一切情狀後，認被上訴人沒收上訴人已繳交之全部
    價款，充作違約金，尚嫌過高，應酌減為按財政部八十二年不動產興建及租賃業
    同業利潤標準（見原審卷第八六頁），以總價款之百分之十四計算違約金為適當
    。
七、末查系爭房屋（含停車位）部分總價款為三百五十九萬七千二百元，系爭土地（
    含停車位）部分總價款為一百六十九萬二千八百元，按總價款之百分之十四計算
    違約金，則關於房屋部分：被上訴人全盈隆公司所得沒收，充作違約金應僅為五
    十萬三千六百零八元（其計算式為：3,597,200元×14%=503,608元），而上訴人
    已付之房屋價款為五十九萬五千五百元，則被上訴人全盈隆公司應返還上訴人九
    萬一千八百九十二元（其計算式為：595,500元-503,60元8=91,892元）；關於土
    地部分：被上訴人乙○○所得沒收，充作違約金應僅為二十三萬六千九百九十二
    元（其計算式為：1,692,800元×14%=236,992元），而上訴人已付之土地價款為
    六十五萬八千五百元，則被上訴人乙○○應返還上訴人四十二萬一千五百零八元
    （其計算式為：595,500元-503,608元=91,892元），惟原審已判命被上訴人乙○
    ○應返還上訴人三十萬八千五百元本息確定，上訴人僅得請求被上訴人乙○○再
    返還十一萬三千零八元（其計算式為：421,508元-308,500元 =113,008元）本息
    。
八、被上訴人雖另抗辯本件損害賠償範圍之審酌應包含財政部所公布之營利事業各業
    同業利潤標準表計算之可預期利益、房地跌價損失、回復原狀費用、銷售佣金、
    再銷售成本、未貸款之利息損害、房屋折舊及其維修等相關費用，即應以受害之
    一方在損害事故發生後，所有之財產額與假設損害事故不發生之條件下應有財產
    額為準，而求其差額，亦即將所有利及不利之因素全部斟酌，如此始能符合民法
    第二百十三條第一項關於負損害賠償責任者，應回復他方損害發生前之應有原狀
    之規定云云。惟按民法第二百十六條第一項所謂所受損害，即現存財產因損害事
    實之發生而被減少，所謂所失利益，即新財產之取得，因損害事實之發生而受妨
    害（最高法院四十八年台上字第一九三四號判例參照），故請求賠償所受損害時
    ，須損害確實已發生。本件被上訴人就系爭房地及停車位均尚未再行售出，為兩
    造所不爭執（見本院卷第一七０頁），尚難判斷伊等因此已受有此部分損害。故
    伊等抗辯應計入房地跌價損失及再銷售成本，均不足取。又被上訴人所抗辯另應
    列入計算損害賠償範圍之回復原狀費用、未貸款之利息損害、房屋折舊及其維修
    等相關費用，亦均未據被上訴人舉證以實其說，亦不足取。
九、綜上所述，上訴人依據民法第二百三十三條第一項規定，請求被上訴人全盈隆公
    司給付解除契約所生回復原狀請求權九萬一千八百九十二元；被上訴人乙○○再
    給付十一萬三千零八元，及均自本件起訴狀繕本送達之翌日即九十一年五月二十
    一日起至清償日止，按年息百分之五計算之利息部分，自屬應予准許；至超過上
    開部分之請求（除確定部分外），即屬不應准許。從而原審就上開應予准許部分
    ，所為上訴人敗訴之判決，自有未洽，上訴論旨指摘原判決此部分不當，求予廢
    棄改判，為有理由；就上開不應准許部分，所為上訴人敗訴之判決，核無違誤，
    上訴論旨指摘原判決此部分不當，求予廢棄改判，為無理由。
十、至兩造其餘之攻擊或防禦方法及未經援用之證據，經本院斟酌後，認為均不足以
    影響本判決之結果，自無逐一詳予論駁之必要，併此敘明。
十一、據上論結，本件上訴為一部有理由，一部無理由，依民事訴訟法第四百五十條
      、第四百四十九條第一項、第七十九條但書、第八十五條第一項但書，判決如
      主文。
中    華    民    國    九十二    年        六      月      二十四      日
                              臺灣高等法院民事第十三庭
                                  審判長法  官  林  鄉  誠
                                        法  官  王  聖  惠
                                        法  官  劉  清  景
右正本係照原本作成。
不得上訴。
中    華    民    國    九十二    年        六      月      二十七      日
                                        書記官  高  澄  純


司法院資訊處製作；財團法人民間司法改革基金會備份。
